【裁判字號】    90,抗,163
【裁判日期】    900129
【裁判案由】    詐欺等
【裁判全文】
臺灣高等法院臺中分院刑事裁定                        九十年度抗字第一六三號
    抗  告  人
    即自訴  人  丁○○○股份有限公司  設南投縣埔里鎮○○路五三巷七號
    法定代理人  邱獻志
    被      告  丙○○
    被      告  戊○○
    被      告  己○○
    被      告  乙○○
    共      同
    選任辯護人  甲○○
右列抗告人因詐欺等案件，不服臺灣南投地方法院中華民國九十年一月二十九日裁定
（八十九年度自字第三六號）提起抗告，本院裁定如左：
      主  文
抗告駁回。
      理  由
一、按法院或受命法官於自訴案件第一次審判期日前訊問及調查結果，如認為案件有
    刑事訴訟法第二百五十二條至第二百五十四條之情形者，得以裁定駁回其自訴，
    同法第三百二十六條第三項定有明文。
二、抗告人即自訴人認被告涉有刑法第三百三十九條第一項前段詐欺取財及刑法第三
    百四十二條背信罪嫌，係以：自訴人丁○○○股份有限公司曾於民國（下同）八
    十四年間在南投縣埔里鎮○○段興建房屋一批，並曾以其中南投縣埔里鎮○○路
    五三巷十九號向大安銀行高雄分行貸款新台幣（下同）六百五十萬元，原貸款人
    為張明和，該房屋於八十六年四月二十八日經由自訴人為中間人售予第三人陳炳
    松，當時繳息還本均正常，過戶前亦經照會大安商業銀行股份有限公司（下簡稱
    大安銀行）高雄分行經理侯鎮恭，要申請變更貸款人為新的買受人，侯鎮恭就資
    格確認無訛後，自訴人即將該屋於八十六年五月二十九日辦理移轉登記予陳炳松
    名下，詎事經一年九月餘後，大安銀行竟於八十八年二月間，向案外人張明和提
    起清償借款之訴，表示並未完成換單手續，並對系爭房屋進行拍賣程序，自訴人
    知悉此事後乃出面與大安銀行調解，於八十八年三月五日下午二時許，自訴人公
    司負責人邱獻志與被告丙○○所派之代表即被告戊○○、己○○、乙○○三人於
    南投縣埔里鎮○○路五三巷二七之一號達成協議如下：
    一、甲方（即被告）同意向台灣南投地方法院以新台幣陸佰零柒萬肆仟捌佰捌拾
        陸元，標購案號：八十六年民執義字第三九五八號房地，並以同金額讓售予
        乙方（即自訴人）。
    二、乙方開立華信商業銀行北台中分行即期支票：帳號00000000000
        000，支票號碼Ａ0000000，金額新台幣四十三萬八千元整交予甲
        方收執兌領，做為日後向甲方購買該房屋之保證金，並於雙方簽定買賣合約
        時充為價金之一部分。
    三、甲乙雙方應於甲方取得上開房屋產權一個月內簽定買賣合約書，登記之受讓
        人由乙方指定。
    四、甲方同意放棄對房屋原借款人及保證人張明和、施月清之其餘一切請求。
        被告於雙方協議簽訂後，即要求自訴人須再行開立一張五百六十三萬六千八
    百八十六元之支票一紙交予被告，自訴人亦依約為之，豈料被告收受支票後，竟
    未依協議書所約定之價格買受該屋，且在取得房屋產權後，亦未通知自訴人，及
    遵守放棄對原借款人張明和之債權請求，顯有詐欺及背信之不法意圖云云為其論
    據。
三、訊之被告戊○○、己○○、乙○○均一再否認有何詐欺、背信等犯行，被告戊○○辯稱：伊沒有詐欺、背信之意，伊於協議時，有向邱獻志說要呈報大安銀行台
    北總行核准後，方得依約履行等語，被告己○○則辯稱：渠等當日並未就標購金
    額達成協議等語，被告乙○○則供稱：伊當天並未在場等語；
    (1)按刑法第三百四十二條背信罪之成立，須以為他人處理事務為前提，所謂為他
      人云者，係指受他人委任而為其處理事務而言，此有最高法院四十九年台上字
      第一五三Ｏ號判例可資參照；是行為人如係為自己處理事務，即與前開背信之
      要件之不合，又所謂「為他人處理事務」，乃係指基於對他人之內部關係，具
      有負擔處理他人事務之任務而言，苟係銀行之經理及行員，為其銀行處理事務
      ，與其他第三人間，並無任何內部關係存在，自與背信罪之構成要件不符；經
      查參以系爭協議書之內容，僅係被告所代表之大安銀行高雄分行與自訴人間互
      負債權債務關係之雙務契約，大安銀行雖有依協議書履行債務之義務，但被告
    等人並未因此而與自訴人發生民法上委任、僱傭等類似契約之效力，從而被告
      丙○○、戊○○、己○○、乙○○等人，均非受自訴人委託而受任為自訴人處
      理事務之人，揆諸前揭說明，自不能因簽訂協議一事，即認被告戊○○、己○○、乙○○等人，有何背信罪嫌，況刑法上之背信罪須以「致生損害於本人之
      財產或其他利益者」，方得成立，而所謂財產上之損害，應就本人之整體財產
      之總值有無減少而論，即現有財產價值之減少，或阻止未來可期待財產之增多
      ，或減少經濟上之價值者為限，然自訴人自訴陳稱被告等之上揭行為，導致系
      爭遭拍賣房屋周遭之房價同受影響云云，僅係其就未來可能造成其他房屋價格
      跌落所為臆測之詞，並非現實財產已發生實質之損害，亦與該罪之構成要件有
      間，而無由成立。
      (2)次查，大安銀行高雄分行於簽立上述協議書後，均有依照協議書履行義務，
        但因雙方當時有講到標買之價錢大概是要六百多萬元，後來只用四百多萬元
        標到上述位於南投縣埔里鎮○○路五三巷十九號之房子，自訴人不願負擔六
        百五十萬元之貸款債務，而要求以標價處理，大安銀行總行方面無法同意才
        使得協議書之內容無法履行，當初是好意要幫忙解決抗告人之債務問題，無
        詐欺之意思，並有替其爭取免付利息，後來是因法院拍賣公告拍賣價格只二
        百多萬元，大安分行以四百多萬元買下來，抗告人不接受，認影響房價，協
        議才無法履行，此業據被告戊○○供述甚詳（本院卷第三十二頁、七十八頁
        ）；己○○亦稱：談協議書我有去，當時即有向自訴代表人講要回報總行（
        本院卷第三十二頁）；另乙○○稱：協議當天伊不在場；及自訴人亦坦稱伊
        知道有一個女的，她拿乙○○的名片給我（本院卷第三十三頁）；可見自訴
        人就乙○○部分係以名片間接揣測周女有參與協議，並涉有詐欺背信罪行，
        無非係其個人推側之詞，顯不足採信。
      (3)第按刑法第三百三十九條第一項詐欺取財罪之成立，係以意圖為自己或第三
        人不法之所有，以詐術使人將本人之物交付為要件，所謂以詐術使人交付，
        必須被詐欺人因其詐術而陷於錯誤，若其所用方法，不能認為詐術，亦不致
        使人陷於錯誤，即不構成該罪（最高法院四十六年台上字第二六○號判例可
        資參照）。換言之，該罪必須行為人自始基於不法所有之意圖，以詐術使人
  陷於錯誤而交付財物，始能構成。至於民事當事人間，若有未依債務本旨履
        行給付之情形，要難僅以被告單純債務不履行之狀態，即推定被告自始即有
        為自己不法所有之意圖而施用詐術之行為；訊據被告戊○○、己○○雖均不
        否認有於右揭時、地，與自訴代理人邱獻志簽訂協議書一情，已如前述，然
        被告丙○○並未參與本件協議事項之處理，迭據被告戊○○、己○○、乙○○供陳在卷，自訴人代表邱獻志亦不否認並未與丙○○接觸過，再參諸自訴
        代理人於本院調查時所指稱：因大安商業銀行之不動產買賣，須經董事長同
        意始得為之，所以被告丙○○應該知情等語，顯見自訴代理人對於簽訂系爭
        協議書後，尚須將協議書呈請大安銀行董事長核准一情，理應於事前有所知
        悉，再依據被告戊○○所到庭供稱：伊於協議時，有向邱獻志說要呈報大安
        銀行台北總行核准後，方得履行等語，顯見被告戊○○對於上開協議書簽訂
        後，是否得經大安銀行台北總行核准履行，自始即未予以確定，且其對上開
        協議書之履行，本身亦無法全權作主，雖其未經向總行報告即簽署上開契約
        ，在行政程序難逃疏漏之疵，但此亦僅生被告戊○○、己○○在處理前項銀
        行欠款業務時，是否盡其注意義務及責任而已，未可因之即遽予推認被告戊○○、己○○於簽訂協議書之際，有詐欺之主觀不法犯意。且大安銀行高雄
        分行原任經理候鎮恭復於本院九十年四月二十三日調查時又證稱：從未接到
        自訴人公司方面有換單之申請；又查大安銀行就本案之債權係一固定之金額
        ，並不因債務人之變更而有所不同，且其求償之金額受其債權金額之限制，
        不生三重獲償（即房屋、原債務人及自訴人所簽發之支票三方面）之問題，
        是難以本件被告己○○、戊○○曾與自訴人簽立協議及收受自訴人所給付買
        賣系爭房屋之訂金四十三萬八千元，即認其等有詐騙財物之不法意圖，況自
        訴人為支付房屋價金所開具之尾款面額五百六十三萬六千八百八十六元、發
        票日八十八年五月五日、票號Ａ0000000號華信商業銀行北台中分行
        支票一紙，迄今尚未經大安銀行提示付款，此為自訴代理人所不否認，且有
        支票一紙在卷可稽，益徵被告丙○○、戊○○、己○○等均無為大安銀行不
        法所有之意圖甚明；原審因之以被告等所為，與詐欺罪及背信罪之構成要件
      應屬有間，本件應純民事糾葛，被告犯罪不能成立，而依裁定駁回自訴人之
        自訴，並無不合，抗告意旨空言指摘被告有詐欺、背信之故意，尚屬無據，
        本件抗告，為無理由，應予駁回。
三、據上論結，應依刑事訴訟法第四百十二條，裁定如主文。
中      華      民      國      九十      年      四    月    二十七    日
                                  臺灣高等法院臺中分院刑事第七庭
                                        審判長法  官  林  榮  龍
                                              法  官  江  錫  麟
                                              法  官  謝  說  容
右正本證明與原本無異。
不得再抗告。
                                              書記官  阮  正  枝
中      華      民      國     九十      年      五       月     一     日
                                                                        Ｆ


司法院資訊處製作；財團法人民間司法改革基金會備份。
